臺灣彰化地方法院民事判決　94年度重訴字第122號
原　　　告　普羅明股份有限公司
法定代理人　癸○○
訴訟代理人　賴銘耀律師
複代理人　　張益隆律師
被　　　告　台灣順立園藝五金有限公司
法定代理人　乙○○○
被　　　告　銓寶工業股份有限公司
　　　　　　　　　　　號
法定代理人　子○○
被　　　告　強記貿易股份有限公司
法定代理人　丙○○
被　　　告　戊○○
被　　　告　寅○○
前列五人共同
訴訟代理人　陳鎮律師
被　　　告　寶煒企業有限公司
法定代理人　壬○○
訴訟代理人　丑○○
被　　　告　臺中商業銀行股份有限公司
法定代理人　丁○○
訴訟代理人　庚○○
訴訟代理人　辛○○
被　　　告　立緬實業股份有限公司
法定代理人　己○○
被　　　告　甲○○
上列當事人間請求分配表異議之訴事件，本院於民國94年11月17
日言詞辯論終結，判決如下：
    主  文
原告之訴駁回。
訴訟費用由原告負擔。
    事實及理由
一、被告寶煒企業有限公司、立緬實業股份有限公司、被告甲○
    ○、被告台中商業銀行股份有限公司受合法通知，未於最後
    言詞辯論期日到場，核無民事訴訟法第三百八十六條所列各
    款之情形，爰依原告之聲請，由其一造辯論而為判決。
二、本件原告起訴主張：
  (一)本院民事執行處九十一年度執字第一一七八一號清償債務強
    制執行事件，就執行所得金額於民國九十四年七月二十七日
    製作分配表，該分配執行所得金額為原告對第三人明台產物
    保險股份有限公司（下稱明台產險公司）之保險理賠金新台
    幣（下同）三千一百三十二萬七千五百三十六元，該款項經
    明台產險公司於九十四年六月二十八日向本院提存在案。按
    第三人之提存，就執行程序而言，係屬於執行提存，執行法
    院固應就提存金執行；惟就實體法而言，第三人因提存而發
    生對執行債務人清償之效力，性質上為清償提存，如第三人
    已不得對執行債務人為清償則縱予提存，亦不生對執行債務
    人清償之效力，該提存金即非屬執行債務人之財產，而不得
    為強制執行之標的。本件明台產險公司於提存上開全部保險
    理賠金前，原告業已於九十四年六月十日將上開理賠金中之
    一千五百萬元讓與訴外人黃范秀玉（即原告法代之母），並
    由原告於九十四年六月十日以台中法院郵局第二五四四號存
    證信函向明台產險公司為債權讓與之通知，依民法第二百九
    十七條第一項規定，該債權之讓與已對第三人明台產險公司
    發生效力，是除經本院民事執行處已依法扣押之原告對第三
    人明台產險公司之保險理賠金，原告不得讓與外，超過該部
    分之債權，明台產險公司自不得辦理執行提存，否則即不發
    生對原告（即執行債務人）清償之效力，而非屬原告之財產
    ，應不得列為執行所得金額而受分配。
  (二)查上開保險理賠金債權，原告於九十四年六月十日讓與予訴
    外人黃范秀玉前，經本院民事執行處扣押而原告不得處分之
    債權金額為：1.被告台灣順立園藝五金有限公司於九十一年
    五月二十日聲請扣押一千二百零二萬八千七百二十六元。2.
    被告甲○○於九十一年五月二十三日聲請扣押六百三十七萬
    元。3.被告寶煒企業有限公司於九十一年六月十二日聲請扣
    押三十九萬七千五百元。4.被告台中商業銀行股份有限公司
    彰化分行於九十一年十月十七日聲請假扣押六百四十一萬七
    千二百六十五元。5.訴外人許裕隆聲請台北地方法院九十二
    年十一月七日扣押一百四十三萬六千六百三十五元（該部分
    金額已經明台產險提存於台北地方法院，故不列入本件扣押
    金額）。上開扣押金額合計為二千五百二十一萬三千四百九
    十一元，超過此部份之金額原告既已讓與債權予訴外人黃范
    秀玉，明台產險公司自不得辦理執行提存於法院，其提存對
    原告不生債務清償之效力。原告乃於分配期日前以書狀聲明
    異議，惟經被告為反對之陳述，為此爰依強制執行法第四十
    一條之規定，提起本件訴訟。
  (三)原告前為擴充工廠機器設備，分別於八十四年三月二十二日
    向原告負責人癸○○之父黃煌彬借款二百六十五萬元、於同
    年三月三十一日借款一百萬元、同年四月十五日借款四百五
    十萬元，合計八百一十五萬元，上開借款係由黃煌彬自彰化
    市農會活期存款帳戶所提領或轉帳，以為交付，原告則簽發
    本票三紙作為借款之憑據，雙方約定借款利息年息百分之十
    二，載於上開本票內。嗣原告復於八十四年五月間向黃煌彬
    借款八百六十萬元，由黃煌彬以其配偶黃范秀玉所有坐落彰
    化市○○段八三五之三四地號等土地設定第一順位抵押權予
    台灣土地銀行，以向銀行貸款之金額交付原告，是原告積欠
    黃煌彬之本金已高達一千六百七十五萬元。嗣黃煌彬因年邁
    體衰，乃於九十四年五月間將上開借款債權之一千五百萬元
    讓與予其配偶黃范秀玉，並告知原告之負責人癸○○，而由
    原告直接對黃范秀玉為清償。嗣因原告對明台產險公司之保
    險理賠金債權已部分確定，原告乃於九十四年六月十日與黃
    范秀玉簽定債權讓與契約書，將其對明台產險公司之保險理
    賠金債權中之一千五百萬元讓與予黃范秀玉，並於當日由原
    告以存證信函通知明台產險公司，已對其發生債權轉讓效力
    。雖被告抗辯本件原告之債權讓與係通謀虛偽意思表示云云
    ，並未舉證以實其說，而原告既有前述之債權讓與事由，實
    難指該債權讓與為虛偽或不存在。退步言之，債權讓與係屬
    準物權行為具獨立性，於讓與契約發生效力時，債權即移轉
    於受讓人，其原告關係之存否，於已成立之債權讓與契約並
    無影響。是以債權讓與為清償債務之方法，縱其債務不存在
    ，亦僅生讓與人得否請求受讓人返還不當得利之問題，要難
    謂其不生債權移轉之效力，最高法院九十二年台上字第六二
    四號裁判著有明文。本件原告與訴外人黃范秀玉間既有債權
    讓與契約存在，姑不論其原因關係如何，於既已成立生效之
    債權讓與契約實無影響，被告徒以原告與黃范秀玉並無一千
    五百萬元債權債務關係存在，即遽指本件債權讓與契約為通
    謀虛偽意思表示，實屬無採等情。並聲明：本院九十一年度
    執字第一一七八一號清償債務強制執行事件，就原告所有對
    第三人明台產物保險股份有限公司之保險理賠金債權執行所
    得之金額，於民國九十四年七月二十七日製作之強制執行金
    額計算書分配表，執行所得之金額三千一百三十二萬七千五
    百三十六元，應更正為二千五百二十一萬三千四百九十一元
    。
三、被告則以：
  (一)被告台灣順立園藝五金有限公司、被告銓寶工業股份有限公
    司、被告強記貿易股份有限公司、被告戊○○、被告寅○○
    部分：原告主張訴外人明台產險公司執行（清償）提存於本
    院之三千一百三十二萬七千五百三十六元，其中超過二千五
    百二十一萬三千四百九十一元部分，即六百一十一萬四千零
    四十五元並非本院九十一年度執字第一一八七一號強制執行
    事件之執行標的，無非係以其對明台產險公司該六百一十一
    萬四千零四十五元之債權於本院執行扣押前之九十四年六月
    十日業已讓與訴外人黃范秀玉，並為債權轉讓之通知，故明
    台產險公司就該已讓與金額之債權，仍對原告為清償提存，
    不生清償之效力云云為其依據。惟查，原告所以將超過二千
    五百二十一萬三千四百九十一元之保險金債權讓與黃范秀玉
    之理由為其積欠黃范秀玉一千五百萬元之借款債務，然依原
    告於系爭執行事件九十四年九月十五日之呈報狀所載，原借
    款債權人為訴外人黃煌彬，黃煌彬因健康因素同意由其配偶
    即黃范秀玉擔任債權受讓人，原告於該狀並提出其八十四年
    間簽發金額為二百六十五萬元、一百萬元及四百五十萬元之
    本票影本，及黃煌彬於八十四年間由彰化縣彰化市農會第0
    0000000000000帳號匯出之七十五萬元、一百
    九十萬元、一百萬元及四百五十萬元等四筆金額之存款紀錄
    等為據。惟黃范秀玉如何受讓黃煌彬之借款債權，原告並未
    舉證以實其說，且上開本票及存摺紀錄，並無從判斷黃煌彬
    對原告有一千五百萬元之債權存在，黃范秀玉對原告既無一
    千五百萬元債權存在，則原告將其對明台產險公司超過二千
    五百二十一萬三千四百九十一元之保險金部分債權讓與黃范
    秀玉，顯係出於通謀虛偽意思表示所為，依民法第八十七條
    前段規定，其間債權讓與行為即屬無效，故上開保險金之債
    權並未發生變動，仍屬原告所有，明台產險公司所為之執行
    （清償）提存，對原告仍生清償之效力，原告提起本訴並無
    理由等語，以資為辯。並聲明：原告之訴駁回。
  (二)被告寶煒企業有限公司部分：原告所稱的債權讓與時間，當
    時原告與明台產物保險公司的訴訟是否業已確定不清楚，保
    險金的理賠金額也不清楚，原告卻可以轉換債權很有疑問。
    明台產險公司委託律師通知被告等人稱原告有將債權轉讓給
    黃范秀玉一千五百萬元及黃羚綺一千三百六十萬元，不知道
    這兩筆債權是否同一等語置辯。並聲明：原告之訴駁回。
  (三)臺中商業銀行股份有限公司部分：被告在九十一年間即對系
    爭保險金予以假扣押，原告自九十四年才轉讓債權已違反查
    封的效力，其餘引用其他被告之陳述，被告執行的金額包括
    利息、違約金。
  (四)立緬實業股份有限公司、甲○○則未於言詞辯論期日到場，
    亦未提出書狀作何聲明或陳述。
四、查原告主張本院民事執行處九十一年度執字第一一七八一號
    清償債務強制執行事件，就執行所得金額於民國九十四年七
    月二十七日製作分配表，該分配執行所得金額為原告對第三
    人明台產險公司之保險理賠金三千一百三十二萬七千五百三
    十六元，該款項經明台產險公司於九十四年六月二十八日向
    本院提存在案，而上開保險理賠金曾經被告台灣順立園藝五
    金有限公司於九十一年五月二十日聲請扣押一千二百零二萬
    八千七百二十六元、被告甲○○於九十一年五月二十三日聲
    請扣押六百三十七萬元、被告寶煒企業有限公司於九十一年
    六月十二日聲請扣押三十九萬七千五百元、被告台中商業銀
    行股份有限公司彰化分行於九十一年十月十七日聲請扣押六
    百四十一萬七千二百六十五元（另訴外人許裕隆聲請台北地
    方法院九十二年十一月七日扣押一百四十三萬六千六百三十
    五元，該部分金額已經明台產險提存於台北地方法院，故不
    列入本件扣押金額），合計扣押金額為二千五百二十一萬三
    千四百九十一元等情，業經其提出本院九十一年度執字第一
    一七八一號九十四年九月六日執行命令（稿）為證，而上開
    執行案件本院就執行所得金額即原告對第三人明台產險公司
    之保險理賠金債權三千一百三十二萬七千五百三十六元，製
    作分配表定於九十四年八月十八日實行分配，經債務人即原
    告於同年月十二日聲明異議，經債權人為反對之陳述，原告
    於九十四年九月七日受通知，於同年月十六日向執行法院提
    出分配表異議之訴起訴證明，又上開原告對第三人明台產險
    公司之保險理賠金於九十一年間除原告上開所述經數位債權
    人所為之假扣押金額外，尚有債權人陳世煌於九十一年六月
    六日聲請假扣押在一百萬元及執行費用七千三百四十元範圍
    內為之執行扣押命令（另美商花旗銀行亦曾於九十一年九月
    十二日聲請假扣押於六百一十三萬三千三百元及執行費用四
    萬二千九百三十四元範圍內經法院核發執行扣押命令，嗣花
    旗銀行逾期未起訴而視為撤回）等情，業經調取本院九十一
    年度執字第一一七八一號及相關強制執行、假扣押等執行卷
    宗核閱屬實，故原告之上開主張堪信為真。
五、又按債務人對於有執行名義而參與分配之債權人為異議者，
    僅得以第十四條規定之事由，提起分配表異議之訴，強制執
    行法第四十一條第二項定有明文。而強制執行法第十四條規
    定：執行名義成立後，如有消滅或妨礙債權人請求之事由發
    生，債務人得於強制執行程序終結前，提起異議之訴。如以
    裁判為執行名義時，其為異議原因之事實發生在前訴訟言詞
    辯論終結後者，亦得主張之。其中所謂「有消滅債權人請求
    之事由」，係指可使執行名義所載請求之全部或一部失其存
    在之事由。如清償、提存、抵銷、免除、混同、解除條件成
    就、和解、撤銷權或解除權之行使、消滅時效完成、法律之
    施行、賦稅之豁免、交換履行等絕對消滅、及債權讓與或債
    務承當或更改等主體變更之相對消滅等等，致執行名義所載
    之請求權，不得執行，或不得對原債務人執行者而言；所謂
    「妨礙債權人請求權之事由」，係指可使執行名義所載請求
    之全部或一部暫難行使之事由。如因債權人之允許或欠賦之
    停徵而得延期清償，或因行使留置權、同時履行與先索抗辯
    權等等，致執行名義所載之請求權，應停止執行者稱之。查
    本件原告雖以第三人明台產險公司就系爭全部保險理賠金為
    提存之前，原告業已於九十四年六月十日將上開理賠金中之
    一千五百萬元讓與訴外人黃范秀玉（即原告法代之母），並
    由原告於九十四年六月十日以台中法院郵局第二五四四號存
    證信函向明台產險公司為債權讓與之通知，原告之所以將上
    開理賠金一千五百萬元債權讓與訴外人黃范秀玉，係因原告
    積欠訴外人黃煌彬（即原告法代之父）借款高達一千六百七
    十五萬元，黃煌彬因年邁體衰，乃於九十四年五月間將上開
    借款債權一千五百萬元讓與予其配偶黃范秀玉，且告知原告
    之負責人即其子癸○○，故除經本院民事執行處已依法扣押
    之原告對第三人明台產險公司保險理賠金債權，原告不得讓
    與外，超過該部分之債權，明台產險公司自不得辦理執行提
    存，該提存對原告不生清償之效力，非屬原告之財產，不得
    列為本件執行所得金額而受分配云云，並提出債權讓與契約
    、存證信函為證，而提起本件分配表異議之訴，被告則對於
    上開債權讓與契約予以否認，並辯稱係原告與訴外人黃范秀
    玉間之通謀虛偽意思而訂立等語。然查縱使原告前開所述係
    屬為真，亦僅涉及第三人明台產險公司對原告所負之保險金
    賠償債務有無因提存而生清償效力之問題，依前揭說明，此
    事由顯不足以消滅或妨礙被告等對原告所有執行名義之債權
    請求權，實與強制執行法第十四條所規定之事由不合，原告
    自不得依同法第四十一條第二項之規定提起本件分配表異議
    之訴，洵堪認定。
六、從而，原告以其對於第三人明台產險公司之保險理賠金其中
    一千五百萬元已讓與第三人黃范秀玉，此金額不得列入執行
    所得金額予以分配執行債權人為由，依強制執行法第四十一
    條第二項之規定提起本件分配表異議之訴，求為命將本院九
    十一年度執字第一一七八一號清償債務強制執行事件，就原
    告所有對第三人明台產物保險股份有限公司之保險理賠金債
    權執行所得之金額，於民國九十四年七月二十七日製作之強
    制執行金額計算書分配表，執行所得之金額三千一百三十二
    萬七千五百三十六元，應更正為二千五百二十一萬三千四百
    九十一元，為無理由，不應准許，應予駁回。
七、結論：本件原告之訴為無理由，依民事訴訟法第七十八條，
    判決如主文。
中　　華　　民　　國　　94　　年　　11　　月　　30　　日
                  民事第二庭    法　官　黃倩玲
以上正本係照原本作成。
如對判決上訴，應於判決送達後20日內向本院提出上訴狀。
中　　華　　民　　國　　94　　年　　11　　月　　30　　日
                      　　　    書記官　彭月美
